【裁判字號】    97,上易,2992
【裁判日期】    981231
【裁判案由】    妨害名譽
【裁判全文】
臺灣高等法院刑事判決                97年度上易字第2992號
上  訴  人
即自訴人      丙○○
輔  佐  人
即自訴人之妻  己○○
自訴代理人    李淵聯律師
被      告    乙○○
              甲○○
              丁○○
              戊○○
上列上訴人即自訴人因被告妨害名譽案件，不服臺灣臺北地方法
院96年度自字第50號，中華民國97年9月26日第一審判決，提起
上訴，本院判決如下：
    主  文
上訴駁回。
    理  由
一、自訴意旨略以：被告甲○○基於誹謗之故意，於民國95年8
    月23日在自由時報刊登「饒了台灣吧！致丙○○公開信」，
    於文中指訴自訴人「拋棄了苦苦等候十五年的母女三人」，
    誹謗自訴人有拋妻棄子情事。又另行起意，與被告乙○○、
    丁○○、戊○○等人共同基於誹謗自訴人名譽之故意，於96
    年1月17日在立法院民進黨黨團辦公室共同召開記者會，於
    記者會中乙○○表示「...希望丙○○先生他的前妻和他的
    女兒在最艱苦的時候，我們要發揮台灣人的愛心，他是百萬
    人倒扁，我們是十萬人救丙○○的前妻與女兒... 」、「這
    個戶名是陳廣旂，這個人是施主席您的孫子、您的孫子，不
    然一般人會以為這個人是什麼人，是不是有什麼問題，這個
    陳廣旂是施主席您的孫子，施先生你在自囚的同時，你的妻
    女竟然是自求多福... 」等語，影射自訴人丙○○對前妻、
    女兒、孫子不聞不問，使其等陷於生活困境。被告丁○○於
    同次記者會接續被告乙○○發言後表示「... 要譴責他。尤
    其你不要說我為民主運動犧牲，你這個糟糠之妻是不能棄的
    ... 拋妻拋子，這算是一個典範嗎？」等語，指訴自訴人有
    「拋妻棄子」之情事。被告戊○○於同次記者會，接續乙○○、丁○○發言後表示「我們可以容忍陳世美，但我們不能
    容忍拋棄自己親身骨肉的這些父母」等語，指訴影射自訴人
    為「陳世美」，並「拋棄自己親身骨肉」。由上可知，被告
    等人或以直接指訴，或以間接影射之方式，誹謗自訴人如陳
    世美般拋棄前妻、女兒及孫子，使其等生活上經濟陷於困境
    ，不得不求助於台灣社會。然查，自訴人根本從未有拋妻棄
    女情事，渠等為遂行其政治目的，不擇手段詆毀自訴人名譽
    ，實屬可議且被告人所指訴的事情事涉私德，應該不得援引
    刑法310條第3項之規定主張免責。因認就召開記者會部分，
    被告等共同涉犯刑法第309條公然侮辱罪（就提及自訴人係
    「陳世美」部分）、刑法第310條第1項誹謗罪嫌，被告甲○○就其在自由時報刊登上文部分，則另涉犯刑法第310條第
    2項之加重誹謗罪嫌云云。
二、按犯罪事實應依證據認定之，無證據不得認定犯罪事實；不
    能證明被告犯罪者，應諭知無罪之判決，刑事訴訟法第154
    條第2項、第301條第1項分別定有明文。又按事實之認定，
    應憑證據，如未能發現相當證據，或證據不足以證明，自不
    能以推測或擬制之方法，以為裁判基礎；且認定犯罪事實所
    憑之證據，雖不以直接證據為限，間接證據亦包括在內；然
    而無論直接或間接證據，其為訴訟上之證明，須於通常一般
    之人均不致有所懷疑，而得確信其為真實之程度者，始得據
    為有罪之認定，倘其證明尚未達到此一程度，而有合理之懷
    疑存在時，即無從為有罪之認定，最高法院分別著有40年台
    上字第86號、76年台上字第4986號判例意旨可稽。又自訴人
    之指訴，係以使被告受刑事訴追為目的，是其陳述是否與事
    實相符，仍應調查其他事實以資審認，始得為不利被告之認
    定，最高法院32年度上字第67號、76年台上字第4986號判例
    參照。再按言論自由為人民之基本權利，憲法第11條有明文
    保障，國家應給予最大限度之維護，俾其實現自我、溝通意
    見、追求真理及監督各種政治或社會活動之功能得以發揮。
    惟為兼顧對個人名譽、隱私及公共利益之保護，法律尚非不
    得對言論自由依其傳播方式為合理之限制。刑法第310條第1
    項及第2項針對以言詞或文字、圖畫而誹謗他人名譽者之誹
    謗罪規定，係為保護個人法益而設，以防止妨礙他人之自由
    權利所必要，符合憲法第23條規定之意旨。至同條第3項前
    段以對誹謗之事，能證明其為真實者不罰之規定，則係針對
    言論內容與事實相符者之保障，並藉以限定刑罰權之範圍，
    非謂指摘或傳述誹謗事項之行為人，必須自行證明其言論內
    容確屬真實，始能免於刑責。惟行為人雖不能證明言論內容
    為真實，但依其所提證據資料，認為行為人有相當理由確信
    其為真實者，即不能以誹謗罪之刑責相繩，亦不得以此項規
    定而免除檢察官或自訴人於訴訟程序中，依法應負行為人故
    意毀損他人名譽之舉證責任，或法院發現其為真實之義務。
    就此而言，刑法第310條第3項與憲法保障言論自由之旨趣並
    無牴觸。此有司法院大法官會議釋字第509號解釋文可參。
    另按刑法誹謗罪之基本構成要件有三，其一須主觀上有誹謗
    之故意，其二須有指摘或傳述不實之具體事實之行為，其三
    須所指摘或傳述者為足以減損貶低他人在社會上之名譽地位
    ，倘缺其中一要件，犯罪即屬不成立，又言論自由係為憲法
    所保障之基本權利，國家應給予最大限度之維護，俾其實現
    自我、溝通意見、追求真理及監督各種政治或社會活動之功
    能得以發揮，任何人或國家不應任意加以侵害，惟為維護個
    人隱私權，使之不受不合理之侵害，且為避免妨害他人名譽
    ，刑法第310條第1、2項乃定有誹謗罪之處罰，目的即係在
    於賦予言論自由合理之約束及規範。誹謗罪之成立，除行為
    人在客觀上需有指摘或傳述足以毀損他人名譽之事外，尚須
    行為人在主觀上有毀損他人名譽之故意，方具構成要件該當
    性，而行為人是否具有主觀構成要件故意，須依行為當時之
    具體情況客觀判斷之，立法者為免爭論，以刑法第311條明
    定阻卻構成要件事由，即只要行為人之行為係以善意發表言
    論而客觀上符合該條所規定之要件者，縱足以造成毀損他人
    名譽之結果，亦不該當於誹謗罪之構成要件，亦即其主觀上
    並不具備誹謗之故意，藉以解決刑法實務上就主觀不法意圖
    判斷上之困難，由前開2條規定亦可知保護名譽及言論自由
    應有所折衷，因此，對於保護名譽仍應有相當之限制，否則
    任意箝束言論，足為社會之害。倘無證據足證行為人係出於
    惡意之情況下，即應推定其係以善意為之，此即所謂「實質
    惡意原則」（Actual  Malice）。此原則在應用上，係謂表
    意人對於具體事實有合理之懷疑或推理，而依其個人主觀之
    價值判斷，公平合理地提出主觀之評論意見，且非以損害他
    人名譽為唯一之目的者，不問其評論之事實是否真實，始可
    推定表意人係出於善意，得免去刑責之處罰（最高法院93年
    度台非字第162號判決要旨參照）。是行為人苟係以善意發
    表言論，則其主觀上應不具誹謗故意，善意發表言論之行為
    因欠缺構成要件故意，而不具構成要件該當性，即不成立誹
    謗罪。
三、本件上訴人即自訴人認被告等涉有前揭公然侮辱、誹謗犯行
    ，無非以被告渠等於96年1月17日召開記者會之現場錄影光
    碟、錄音譯文、95年8月23日自由時報A1版所登載被告甲○○所撰寫之「饒了台灣吧！致丙○○公開信」一文等為其主
    要論據。被告乙○○、丁○○、戊○○雖未於本院審理期日
    到庭應訊，惟據渠等於本院準備程序或原審準備程序、審理
    時之供述，被告4人均坦承於96年1月7日在立法院民進黨黨
    團辦公室共同召開上開記者會，被告甲○○另坦承撰寫上開
    「饒了台灣吧！致丙○○公開信」一文，並經自由時報於95
    年8月23日登載於A1版面等事實，惟均堅決否認有何妨害名
    譽犯行，被告乙○○辯稱：當天的記者會不是要批判丙○○
    ，主題是要幫助丙○○前妻陳麗珠，請社會大眾幫助來度過
    難關，並無誹謗自訴人之意思，那段時間施雪蕙住院，沒有
    錢繳納醫藥費、房租費，是我匯錢給他們，但我沒有辦法長
    期資助，所以才召開記者會，請社會大眾幫助他們，記者會
    當中來關心的委員有很多，來參加的委員都是出自於善心來
    協助陳麗珠，我們是幫助他的前妻及女兒，反而變成被告，
    當天記者會應該調全程內容，自訴人提出之光碟只是斷章取
    義，無法瞭解事實真相等語；被告丁○○辯稱美麗島事件後
    ，許多政治犯入監服刑，我們身為家屬的人，常常會互相聯
    繫，前往探監，在丙○○坐監絕食，送到三軍總醫院醫治期
    間，陳麗珠都很關心常常去探望，我就是在這段期間與陳麗
    珠認識，陳麗珠對丙○○很好，那天記者會我是臨時去的，
    乙○○邀請我去參加記者會，我自己本身也有相同的感受，
    所以才在記者會上脫口而出「拋妻棄子」，我覺得這是可以
    公評的事情，之前陳麗珠也有跟我說過丙○○拋妻棄女的情
    形，所以她願意到庭作證，證明丙○○確實是拋妻棄女，當
    天記者會是為了陳麗珠及其女所召開，希望社會可以每人捐
    助新台幣（下同）100元加以援助，當場他的妻女都在場，
    這不是拋妻棄女不然是什麼。另外我們當時都還是立法委員
    ，也在立法院黨團辦公室開記者會，有言論免責權等語；被
    告戊○○辯稱：當天記者會是我們開完黨團會議後，由乙○○委員找我們幾位女性立委，告訴我們陳麗珠現在生活陷入
    困難，希望我們可以幫陳麗珠開個記者會幫她募款，乙○○
    跟我們說陳麗珠及其女兒在生活上及經濟上，丙○○都沒有
    提供，就我同樣是個女性及母親的立場，我認為我應該替陳
    麗珠出來說二句話，即使我跟陳麗珠沒有私交，也只有在公
    開場合上碰過二次面，所以我記得我在記者會上所說「陳世
    美」三個字並沒有任何負面的意義，因為我認為現在社會對
    感情或是婚姻的看法都是多元的，並不應該自我設定負面的
    意義，且當時丙○○在領導紅衫軍的時期，就我對司法及政
    治的看法，我認為司法應有他的獨立性，而政治立場每個人
    都可以不同，因此丙○○的政治主張與我們有不同的時候，
    我也沒有對丙○○的政治立場有任何的批判，我們僅就對他
    的孩子及孫子在經濟困頓的時候，請社會大眾關心他們等語
    。被告甲○○則辯稱：這些事實除了聽丙○○的前妻陳麗珠
    、女兒施珮君說的之外，也是依據一般社會觀點所作的評論
    ，丙○○在自訴狀中有陳述他坐牢14年，而且陳麗珠與他人
    發生感情，但是早期政治犯的刑度往往是無期徒刑，在這情
    況下，陳麗珠對於未來感到無望，與他人發生感情，也是可
    以理解，不能因此說陳麗珠就是移情別戀，再者丙○○出獄
    後，大家給他很多掌聲及政治上的地位，所以他的經濟能力
    是沒有問題，但最後連陳麗珠及其女兒的醫療費用，丙○○
    都沒有支付，伊是根據事實陳述，並無侮辱、誹謗故意等語
    。
四、本院查：
  (一)依「立法院職權行使法」之規定，立法委員之職權包括有議
    案審議、聽取總統國情報告、聽取報告與質詢、同意權之行
    使、覆議案之處理、不信任案之處理、彈劾案之提出、罷免
    案之提出及審議、文件調閱之處理、委員會公聽會之舉行、
    行政命令之審查、請願文書之審查、黨團協商等13大項，其
    中委員會公聽會之舉行依立法院職權行使法第54條：「各委
    員會為審查院會交付之議案，得依憲法第六十七條第二項之
    規定舉行公聽會。如涉及外交、國防或其他依法令應秘密事
    項者，以秘密會議行之。」第55條：「公聽會須經各委員會
    輪值之召集委員同意，或經各委員會全體委員三分之一以上
    之連署或附議，並經議決，方得舉行。」第56條：「公聽會
    以各委員會召集委員為主席，並得邀請政府人員及社會上有
    關係人員出席表達意見。前項出席人員，應依正反意見之相
    當比例邀請，並以不超過十五人為原則；其人選由各委員會
    決定之。應邀出席人員非有正當理由，不得拒絕出席。」第
    57條：「舉行公聽會之委員會，應於開會日五日前，將開會
    通知、議程等相關資料，以書面送達出席人員，並請其提供
    口頭或書面意見。同一議案舉行多次公聽會時，得由公聽會
    主席於會中宣告下次舉行日期，不受五日之限制，但仍應發
    出書面通知。立法院對應邀出席人員，得酌發出席費。」之
    規定，可見本件被告乙○○偕同其他被告所共同召開之記者
    會（內容詳後述理由），顯與立法院職權行使法委員會公聽
    會之性質不同。其職權行使本不包括類如本案之記者會在內
    。而「院內」並非指法院之「建築物或其附連圍繞土地」，
    而係指於立法院中所召開之各種會議，除正式之大會外，並
    包括臨時會、其他各委員會、調查委員會、紀律委員會或公
    聽會等，因此與執行職務無關之「記者會」，即非保障之範
    圍。又憲法第73條規定立法委員在院內所為之言論及表決，
    對院外不負責任，旨在保障立法委員受人民付託之職務地位
    ，並避免國家最高立法機關之功能遭致其他國家機關之干擾
    而受影響。為確保立法委員行使職權無所瞻顧，此項言論免
    責權之保障範圍，應作最大程度之界定，舉凡在院會或委員
    會之發言、質詢、提案、表決以及與此直接相關之附隨行為
    ，如院內黨團協商、公聽會之發言等均屬應予保障之事項。
    越此範圍與行使職權無關之行為，諸如蓄意之肢體動作等，
    顯然不符意見表達之適當情節致侵害他人法益者，自不在憲
    法上開條文保障之列。至於具體個案中，立法委員之行為是
    否已逾越保障之範圍，於維持議事運作之限度內，固應尊重
    議會自律之原則，惟司法機關為維護社會秩序及被害人權益
    ，於必要時亦非不得依法行使偵審之權限，此經司法院大法
    官會議第435號解釋明確。本件被告乙○○所召開之前開記
    者會係在民進黨黨團辦公室召開，與立法職權無關之記者會
    發言，並非在立法院、委員會或其他相關院內黨團協商、公
    聽會之發言，自不在憲法規定立法委員免責權之保護範圍內
    ，應無憲法第73條規定立法委員言論免責權之適用，先予敘
    明。
  (二)次按告訴乃論之罪，其告訴應自得為告訴之人知悉犯人之時
    起，於六個月內為之，刑事訴訟法第237條第1項定有明文；
    又告訴期限，應自告訴人知悉犯人時起算，若因事涉曖昧尚
    待證實，則在告訴人主觀上，尚未確信其人為犯罪，即難謂
    為已知悉，因之告訴期限，自不進行（司法院院字第1023號
    解釋可資參考）。次按告訴乃論之罪，應自知悉犯人之時起
    ，於六個月內為之，所稱知悉，係指確知犯人之犯罪行為而
    言，如初意疑其有此犯行，而未得確實證據，及發見確實證
    據，始行告訴，則不得以告訴人前此之遲疑，未經申告，遂
    謂告訴為逾越法定期間（最高法院28年上字第919號判例意
    旨參照）。經查，自訴人指稱其於96年3月30日提出本件告
    訴之前2日，經證人即助理李凈瑜報告，始知悉被告甲○○
    撰寫「饒了台灣吧！致丙○○公開信」一文，刊登在自由時
    報廣告等事實，業據證人李凈瑜於本院證述上情明確（見本
    院卷第337至338頁），參諸自訴人自95年8月10日提出「百
    萬人民倒扁運動」，於同年8月12日在臺北市228和平紀念公
    園宣佈成立「百萬人民倒扁運動總部」，之後並策劃、進行
    一連串長期靜坐抗議活動，此為一般人所知悉之事，而自由
    時報於95年8月23日刊登上開廣告文章時，適為自訴人進行
    上開運動期間，自訴人因此未能立即知悉被告甲○○上開行
    為，尚與常情無違。況被告甲○○復於本院供陳：該文章刊
    登後，自訴人無向其反應該篇文章內容不實，誹謗其名譽，
    亦無透過他人反應此意見等語（見本院卷第298頁反面），
    堪信自訴人指稱，報載當時未看過報載文章內容，他人亦未
    告知文章內容，是於96年3月30日提告前經證人李凈瑜取獲
    該篇文章後，始確知被告甲○○有此部分之行為，應為真實
    。其嗣於96年3月30日委任律師提出本件刑事自訴，並未逾
    越告訴期間，復此說明。
  (三)被告乙○○於96年1月17日在立法院民進黨黨團辦公室召開
    「用愛感動台灣、百元讓台灣感動」記者會，被告丁○○、
    戊○○、甲○○參與該記者會，被告乙○○、丁○○、戊○○並分別發表如前開自訴意旨所載之言論，暨被告甲○○於
    自由時報投書「饒了台灣吧！致丙○○公開信」一文，並經
    該報於95年8月23日登載於A1版等事實，業據被告乙○○、
    丁○○、戊○○、甲○○供承在卷，並有自訴人所提記者會
    錄影光碟片及發言內容譯文、「饒了台灣吧！致丙○○公開
    信」一文、自由時報98年11月13日函檢附之當日報紙影本1
    份在卷可稽（見原審卷第14至24頁、本院卷第310至312頁）
    ，復經原審當庭勘驗前開記者會光碟內容無誤，製有勘驗筆
    錄1份附卷足憑（局審卷第193頁反面至第195頁），此部分
    之事實固堪認定。
  (四)證人陳麗珠於原審審理時到院證稱：2006年丙○○發起紅衫
    軍運動期間，我女兒施雪蕙重病，我四處跟人家借錢，在紅
    衫軍運動之前，丙○○都有一直幫助施雪蕙，在紅衫軍運動
    期間，我有開了一個記者會，所以丙○○從95年9月開始就
    沒有再寄錢給施雪蕙，所以我就必須四處跟別人借錢，因為
    施雪蕙1個月的醫療費用要4萬多元，我又被王隆基倒了1,00
    0多萬元，所以必須跟別人借；迄今丙○○都沒再支付任何
    金錢給我或是我女兒，我本來不認識乙○○，是因為在95年
    8月22日乙○○召開記者會要公布丙○○的求饒信，我要乙○○不要公開，這是我第一次見到乙○○，後來因為我積欠
    多月的房租，我打電話給乙○○，跟他說我積欠好幾個月的
    房租不知道該怎麼辦，他要我不要擔心不要哭，後來乙○○
    寄了5萬元給我。之後有一天晚上12點我打電話給林建隆，
    跟他說我沒有辦法生活，如果我死了之後，希望林建隆可以
    幫忙我2個女兒，林建隆跟我說要我不要這樣做，他會找鄭
    弘儀討論該怎麼做，2天後，林建隆打電話告訴我說乙○○
    委員要想辦法幫助我，96年1月17日當天早上10點多，我看
    到電視有7、8個立法委員開記者會要募款幫助我，我看到這
    個情形，在12點左右我趕到立法院辦公室找這些委員表示感
    謝；因為丙○○沒有匯款，我們生活有困難，所以我有對外
    販賣丙○○的求饒衣、施珮君所寫的月蝕小說，施珮君因為
    這本小說，丙○○才讓施珮君的公司倒閉；95年9月之後丙○○沒有匯款給施珮君過，都已經成為仇人；甲○○、丁○○我很早之前就認識，戊○○記者會之前我不認識；丁○○
    、甲○○、戊○○應該知道我的情況，因為王隆基倒我的錢
    ，民進黨內很多人都知道；跟乙○○借五萬元時，有跟乙○○提到丙○○從95年9月開始就沒有匯款給施雪蕙丁○○、
    甲○○、戊○○應該也知道丙○○從95年9月開始就沒有匯
    款給施雪蕙，因為我從丙○○沒有匯款之後，在紅衫軍運動
    期間賣衣服、賣書，到現在都還在賣，很多人都知道；我有
    跟丁○○、甲○○抱怨過丙○○沒有匯款給施雪蕙的事情，
    甲○○很照顧我，我都會跟甲○○、丁○○聯絡，戊○○部
    分我沒有跟她抱怨過等語（見原審卷第220至222頁）。據此
    可知，自訴人自發起倒扁運動後，即未再繼續資助施雪蕙、
    施珮君，證人陳麗珠因經濟困窘而四處向友人求助、借錢，
    證人陳麗珠母女生活窘境，透過私人間交情或媒體廣為報導
    ，為被告四人所聽聞或熟知。況且陳麗珠為「丙○○有無拋
    妻棄女情事」之利害關係人，對於丙○○有無「拋妻棄女」
    之情，屬於最直接感受或體會之人，其既然在友人間私下聯
    絡或公共場合以行動表示其母女生活處境艱辛，則被告等人
    自有相當之理由確信丙○○無善盡照料陳麗珠母女之責一事
    係屬真實，亦堪認定。
  (五)又自訴人在台灣社會存有濃厚之政治受難者形象，且曾擔任
    民進黨主席、立法委員等多項要職，並於95年8月間發動「
    百萬人倒扁運動」，肩負靜坐民眾精神領導之地位，社會知
    名度高，自屬公眾人物，則自訴人之思想、操守及私德如何
    ，直接影響其是否有資格領導「倒扁運動」，是其名譽權之
    保障與非公眾人物之常人相較，當受較嚴格之限制，因而自
    訴人是否確有「拋妻棄女」之事，顯屬社會大眾關注之事項
    ，被告渠等於記者會中，公開呼籲全民共同發揮愛心捐款救
    助自訴人之前妻及女兒，解決其等經濟困境，並呼籲自訴人
    不可拋棄前妻、女兒，要屬對於可受公評之事，而為適當之
    評論，實難認被告彼等有特別突顯欲以「拋妻棄女」誹謗自
    訴人之目的。至於被告渠等用字遣詞或有未盡嚴謹之處，然
    自訴人於倒扁運動期間確實未再金錢資助證人陳麗珠母女，
    並非被告四人故意捏造虛偽事實，則尚難認定被告彼等係基
    於以惡意為評論、攻訐，故參以首揭說明，難認其等有何誹
    謗自訴人之故意。
  (六)自訴人雖指稱被告戊○○於前開記者會現場表示「我們可以
    容忍陳世美」等語，影射自訴人為「陳世美」，已屬公然侮
    辱，惟被告前述言詞是否已構成侮辱性言論，是否有藉發言
    之機會行侮辱自訴人之實，及其內心主觀上有無侮辱自訴人
    之故意，仍應就其發言內容比對前後語意，綜合發言時之環
    境情狀，以明其陳述時之真意，而為全盤之斟酌認定，尚不
    得執其陳述言論中之某些非正面用語，遽指為犯罪。然查：
    自訴人自95年8月發起倒扁運動後起即未再繼續資助陳麗珠
    母女任何費用，陳麗珠母女因此生活艱辛，向被告或其他友
    人求助、借款，業如前述，從而審酌被告戊○○於記者會所
    為之「我們可以容忍陳世美，但我們不能容忍拋棄自己親身
    骨肉的這些父母」陳述，其意著重於不能容忍父母拋棄自己
    親身骨肉的情形，並未提及自訴人有何拋妻之事實，或惡意
    暗指自訴人為「陳世美」之意，且其陳述乃係陳明自訴人無
    善盡照料其親生子女之事實，並對此提出其主觀上之感受、
    意見或評論，非意在影射自訴人為「陳世美」以資公然侮辱
    自訴人，至為灼然。
  (七)至自訴代理人以自訴人與證人陳麗珠早已離婚，陳麗珠已非
    自訴人妻子，自無「拋妻」之可言云云，惟「拋妻」一詞在
    一般人之理解上本來就不限於「現任妻子」，指稱「前妻」
    亦不為過，更何況，被告等在召開記者會或投書中，從未諱
    言陳麗珠是自訴人之前妻，所謂被告等人所指「拋妻」之重
    點是在「拋」，而非陳麗珠現在是否為自訴人之妻，自訴人
    在法律上是否對陳麗珠負有扶養義務，尤非重點所在，因被
    告等人在記者會或投書上所指，本來就是從道德層次上作訴
    求，是自訴代理人上開所指，顯有誤會。
  (八)另觀諸刑法第310條之立法意旨，謂保護名譽，應有相當之
    限制，否則箝束言論，足為社會之害，故以善意發表言論，
    而有本條所列情形者，不問事之真偽，概不處罰。被告之行
    為是否應以妨害名譽罪責相繩，尚須基於保護言論自由之立
    法精神，確定行為人主觀上是否具有毀損他人名譽之惡意，
    資為判斷之依據，倘無積極之證據足資證明行為人有毀損名
    譽之惡意，即應推定行為人無惡意毀損他人名譽之犯意。
五、綜上證據與論述，被告四人所為之本案行為，實難認係出於
    公然侮辱及誹謗之故意行為，且係對於可受公評之事項，而
    為適當之評論，自難以公然侮辱或誹謗罪責相繩，縱渠等之
    用字遣詞尚欠允妥，仍應受憲法關於言論自由之保障。此外
    ，復查無其他積極證據，足資證明被告四人有自訴人所指之
    本件犯行，本件實乏積極證據足資證明被告四人有自訴人所
    指之妨害名譽犯行，因認不能證明被告犯罪，從而原審為被
    告四人無罪之諭知，核無不當。自訴人上訴意旨，仍執前詞
    ，認被告四人係故意損害自訴人名譽，應論以公然侮辱或加
    重誹謗罪嫌云云，指摘原判決不當，為無理由，其上訴應予
    駁回。
六、至自訴人雖請求傳喚證人施明雄、陳菊、陳耀昌、張子爰、
    陳涓淇等人，以證明自訴人確實並未「拋妻棄女」，及聲請
    勘驗自訴人第二次坐牢期間的官方檔案等語，惟依自訴代理
    人所陳明之待證事項，均屬自訴人在「倒扁運動」前有提供
    資助給陳麗珠母女之事實，與本案被告四人係針對「倒扁運
    動」後認為自訴人未能善盡照顧陳麗珠母女責任而發表上開
    言論無涉，且本件就現有卷證，已足認被告等人有相當理由
    確信其所傳述之上開內容為真實，本件待證事實已臻明確，
    自無再行傳喚前開證人、調查前開證據之必要，併此敘明。
七、被告乙○○、丁○○、戊○○經合法傳喚，無正當理由不到
    庭，爰不待渠等陳述逕行判決，附此敘明。
據上論斷，應依刑事訴訟法第368條、第371條，判決如主文。
中    華    民    國    98    年    12    月    31    日
                  刑事第十八庭審判長法  官  吳鴻章
                                    法  官  曾淑華
                                    法  官  汪梅芬
以上正本證明與原本無異。
不得上訴。
                                    書記官  劉寶鈴
中    華    民    國    98    年    12    月    31    日


司法院資訊處製作；財團法人民間司法改革基金會備份。
